【裁判字號】    99,台上,6373
【裁判日期】    991014
【裁判案由】    殺人未遂等罪
【裁判全文】
最高法院刑事判決            九十九年度台上字第六三七三號
上  訴  人  乙○○
            甲○○
            丙○○
            丁○○
            戊○○
上列上訴人等因殺人未遂等罪案件，不服台灣高等法院高雄分院
中華民國九十七年十月十五日第二審判決（九十七年度上訴字第
一００九號，起訴案號：台灣屏東地方法院檢察署九十六年度偵
字第三五三三、四八一一號），提起上訴，本院判決如下：
    主  文
原判決撤銷，發回台灣高等法院高雄分院。
    理  由
本件原判決撤銷第一審關於上訴人乙○○、甲○○殺人未遂部分
暨上訴人丁○○、丙○○、戊○○部分之科刑判決，改判論處乙
○○、甲○○共同殺人未遂，又共同未經許可，持有可發射子彈
具有殺傷力之改造手槍罪刑；丁○○、盧正帆幫助殺人未遂，又
共同未經許可，持有可發射子彈具有殺傷力之改造手槍罪刑；並
依想像競合犯關係從一重論處戊○○共同未經許可，持有可發射
子彈具有殺傷力之改造手槍罪刑，固非無見。
惟按：(一)刑事審判旨在實現刑罰權之分配正義，故法院對有罪之
被告科刑，應符合罪刑相當之原則，使罰當其罪，此所以刑法第
五十七條明定科刑時應以行為人之責任為基礎，並審酌一切情狀
，尤應注意該條所列十款事項以為科刑輕重之標準，此項原則於
刑事訴訟法第三百七十條所定不利益變更禁止原則之例外情形，
亦有其適用。故第一審判決認定有裁判上一罪關係之輕重二罪俱
能證明而從一重罪論科，被告上訴於第二審法院，第二審認定輕
罪部分不成立犯罪，或二罪犯意各別，應分論併罰，雖因第一審
判決適用法條不當而將之撤銷改判，但此時該重罪所認定之犯罪
情節已屬較輕，除非第一審量刑失輕，第二審判決如仍維持原宣
告刑而未說明理由，即難謂與罪刑相當原則及不利益變更禁止原
則之旨意無悖。本件第一審判決認定乙○○、甲○○二人觸犯刑
法第二百七十一條第二項、第一項之殺人未遂罪、槍砲彈藥刀械
管制條例第八條第四項之持有改造手槍罪及第十二條第四項之持
有子彈罪，依想像競合犯關係從一重以殺人未遂罪論處；丁○○
、盧正帆則係犯刑法第三十條第一項、第二百七十一條第二項、
第一項之幫助殺人未遂罪、槍砲彈藥刀械管制條例第八條第四項
之持有改造手槍罪及第十二條第四項之持有子彈罪，依想像競合
犯關係從一重論以幫助殺人未遂罪。乙○○、甲○○、丁○○、
盧正帆不服提起第二審上訴，原判決認定乙○○、甲○○之殺人
未遂罪及丁○○、盧正帆之幫助殺人未遂罪係另行起意，應與非
法持有槍、彈部分分論併罰，就非法持有槍、彈部分，依想像競
合犯關係從一重之非法持有改造手槍罪處斷，各判處有期徒刑三
年八月，但對於已不含持有改造手槍罪在內之殺人未遂及幫助殺
人未遂罪部分，仍科以與第一審判決所處相同之刑（乙○○、甲
○○各處有期徒刑六年，丁○○、盧正帆各處有期徒刑四年），
而未說明其理由，依首開說明，即難謂與罪刑相當及不利益變更
禁止原則之旨意相符，並有判決理由不備之違法。(二)第一審判決
認乙○○、甲○○、丁○○、盧正帆係以一行為而犯前述各罪，
依想像競合犯關係從一重之殺人未遂或幫助殺人未遂罪處斷，原
審認乙○○、甲○○所犯殺人未遂罪及丁○○、盧正帆所犯幫助
殺人未遂罪，與持有改造手槍罪間，均犯意各別，應分論併罰，
因而予以撤銷改判，但對於何以認定犯意各別，理由內未有任何
說明，亦嫌理由不備。(三)扣案之改造手槍二支及制式子彈四顆均
屬違禁物，依刑法第三十八條第一項第一款、第二項之規定，不
問屬於犯罪行為人與否均應沒收，係採絕對之義務沒收主義，法
院就此等物品是否宣告沒收，無斟酌餘地，除已證明滅失者外，
不問屬於犯人與否或有無查扣，均應宣告沒收，自應優先於採職
權沒收主義之刑法第三十八條第一項第二款而適用。原判決認該
扣案之槍、彈為乙○○、甲○○、丁○○、盧正帆四人共有，供
殺人未遂所用或預備之物，且屬違禁物，而同時依刑法第三十八
條第一項第一款、第二款之規定宣告沒收，尚有未合。且共同持
有與共有，並非相同之法律概念，縱乙○○、甲○○、丁○○、
盧正帆四人有共同持有上開槍、彈之犯行，該槍、彈並非當然即
為其四人所共有，原判決對於如何認定扣案之槍、彈為乙○○、
甲○○、丁○○、盧正帆四人所共有，並未說明其理由，遽為前
述之認定，亦嫌理由不備。(四)刑事訴訟之上訴制度，其允許受不
利益判決之被告得為上訴，乃在許其為自己之利益，請求上級法
院救濟而設，故被告不得為自己之不利益而提起上訴。是否不利
益，應就訴訟之整體而為觀察。查第一審判決認定上訴人戊○○
係犯刑法第一百六十四條第二項、第一項之頂替罪，而就其被訴
未經許可持有槍、彈罪部分，敘明不另為無罪之諭知。戊○○提
起第二審上訴，依其上訴理由之記載，主張其確有持有槍、彈傷
人之犯行，故攜槍自首望能獲減刑，第一審認其有頂替犯行係誤
認事實云云。似係請求原審法院撤銷第一審之判決，就頂替罪部
分改判無罪，並就第一審不另諭知無罪之持有槍、彈部分為有罪
之判決。倘屬無訛，因持有槍彈之罪法定刑重於頂替罪，自屬為
自己之不利益提起上訴，即非法之所許。原判決未詢明戊○○上
訴之真意如何，遽認戊○○僅係否認檢察官起訴其所涉犯之頂替
犯行，而欲請求第二審法院就此部分之論罪科刑予以撤銷改判，
認無違反禁止被告為其不利益上訴之原則云云，尚有未合。(五)槍
砲彈藥刀械管制條例第八條第四項及第十二條第四項所稱持有槍
枝、子彈罪，係指就槍枝及子彈為執持占有而言，必須行為人主
觀上對槍、彈有執持占有之意思，客觀上有足以顯示係實現其占
有物上權利之行為，始足當之。倘因其他原因或目的，偶然經手
，迅即脫離，對之無執持占有之意思與行為，即非此之所謂持有
。查戊○○係為頂替乙○○、甲○○、丁○○、盧正帆等四人犯
罪，始收受上開槍、彈，並由不知情之律師陪同前往屏東縣警察
局里港分局投案，向警方佯稱係其一人同時持有前開改造手槍及
子彈，且持槍射擊被害人己○○等情，為原判決所認定之事實。
則其主觀上對於上開槍、彈有無執持占有之意思，客觀上是否有
實現其占有物上權利之行為與支配之權力？自應詳加研求。原審
未明白調查審認，即認定戊○○除頂替罪外，同時觸犯與乙○○
等四人共同非法持有槍、彈之罪，復未說明其為此認定之理由，
自嫌速斷，且有理由不備之違法。上訴意旨，均指摘原判決不當
，非無理由，應認有撤銷發回更審之原因。
據上論結，應依刑事訴訟法第三百九十七條、第四百零一條，判
決如主文。
中    華    民    國  九十九  年    十    月   十四   日
                      最高法院刑事第十一庭
                          審判長法官  石  木  欽
                                法官  洪  佳  濱
                                法官  韓  金  秀
                                法官  段  景  榕
                                法官  周  煙  平
本件正本證明與原本無異
                                      書  記  官
中    華    民    國  九十九  年    十    月   二十   日
                                                       s

司法院資訊處製作；財團法人民間司法改革基金會備份。
